臺灣高等法院刑事判決
110年度上訴字第2750號
上  訴  人  
即  被  告  徐智勇



選任辯護人  謝明訓律師（法律扶助）
上列上訴人即被告因違反毒品危害防制條例案件，不服臺灣新北
地方法院109年度訴字第1202號，中華民國110年5月26日第一審
判決（起訴案號：臺灣新北地方檢察署109年度偵字第1619號）
，提起上訴，本院判決如下：
    主  文
原判決撤銷。
甲○○共同販賣第三級毒品未遂，處有期徒刑玖月。扣案含第三級
毒品4-甲基甲基卡西酮成分之咖啡包壹拾叁包（驗餘淨重共壹佰
零叁點柒壹公克）以及行動電話壹支（含門號○○○○○○○○○○號SIM 
卡壹枚）均沒收。
    事  實
一、甲○○與陳彥祥（微信帳號「阿騰」，檢察官另案偵辦中）均
    明知4-甲基甲基卡西酮（即4-MMC ）係毒品危害防制條例第
    2 條第2 項第3 款所規範之第三級毒品，不得販賣，竟意圖
    營利，共同基於販賣第三級毒品之犯意聯絡，推由陳彥祥於
    民國108 年10月22日起，以暱稱「新竹物流」在WeChat（微
    信）通訊軟體內傳送「小姐美麗酒好喝有需要請來電」、「
    酒好喝小姐也都是優質的要的要快慢點就沒囉」等訊息予警
    方執行網路巡邏之帳號，暗示欲出售毒品。嗣員警遂喬裝買
    家與「新竹物流」聯繫，雙方於108 年12月15日20時許，商
    議以新臺幣（下同）4500元之價格，販賣含第三級毒品4-甲
    基甲基卡西酮（下稱4-MMC ）成分之咖啡包（下稱毒品咖啡
    包）共10包給警方喬裝之買家，並相約在新北市○○區○○路0 
    段0 號○○汽車旅館312 室交易。嗣甲○○接獲陳彥祥指示至臺
    北市○○區○○○街附近拿取13包毒品咖啡包（其中3 包為甲○○
    向陳彥祥購買），並前往上開旅館與警方喬裝之買家交易。
    甲○○於同日（108 年12月15日）21時許抵達後，員警遂表明
    身分，並扣得毒品咖啡包13包（淨重共105.22公克，驗餘淨
    重共103.71公克，所含第三級毒品4-MMC成分之純質淨重共
    約1.05公克），以及甲○○所有供其與陳彥祥聯繫本件販毒所
    用之行動電話1 支（含門號0000000000號SIM卡1枚）等物，
    甲○○及陳彥祥因而未販賣得逞。
二、案經新北市政府警察局新莊分局報告臺灣新北地方檢察署檢
    察官偵查起訴。
    理  由
壹、證據能力：
    本案作為認定事實所引用被告以外之人於審判外之供述及非
    供述證據，均未經當事人及辯護人於言詞辯論終結前聲明異
    議(見本院卷第81至82頁、第107至108頁)，本院審酌各該證
    據資料製作時之情況，亦無違法不當及證明力明顯過低之瑕
    疵，依刑事訴訟法第159條之5規定，認均有證據能力。
貳、實體方面：
一、認定犯罪事實所憑之證據及理由：
  ㈠訊據被告甲○○於原審及本院審理時，對於上揭犯罪事實均坦
    承不諱（見原審卷第112 至113 頁、本院卷第106頁）。而
    陳彥祥如何於108 年10月22日起，以暱稱「新竹物流」在We
    Chat（微信）通訊軟體內傳送「小姐美麗酒好喝有需要請來
    電」、「酒好喝小姐也都是優質的要的要快慢點就沒囉」等
    訊息予警方執行網路巡邏之帳號，暗示欲出售毒品；嗣員警
    遂喬裝買家與「新竹物流」聯繫，雙方於108 年12月15日20
    時許，商議以4500元之價格，販賣含第三級毒品4-MMC 成分
    之咖啡包共10包給警方喬裝之買家，並相約在新北市○○區○○
    路0 段0 號○○汽車旅館312 室交易；嗣被告前往上開旅館與
    警方喬裝之買家交易，被告於同日（108 年12月15日）21時
    許抵達後，員警遂表明身分，並扣得毒品咖啡包13包與被告
    之行動電話1 支（含門號0000000000號SIM 卡1 枚）等情，
    亦有卷附警方所出具之職務報告（見偵查卷第29頁）、微信
    對話譯文（見偵查卷第31至32頁）、所查獲之物之照片（見
    偵查卷第55至79頁）、搜索扣押筆錄與扣押物品目錄表（見
    偵查卷第33至41頁）可稽，再刊登上開訊息以及與警方聯繫
    之人就是陳彥祥，且是陳彥祥指示被告去和警方交易毒品等
    情，亦經被告供述在卷（見原審卷第111至112頁）。
  ㈡此外，復有毒品咖啡包13包以及行動電話1 支（含門號00000
    00000號SIM 卡1 枚），扣案足資佐證。而上述毒品咖啡包1
    3包經送鑑定結果，確檢出第三級毒品4-甲基甲基卡西酮（4
    -MMC ）成分，淨重共105.22公克，驗餘淨重共103.71公克
    ，所含第三級毒品4-MMC 成分之純質淨重共約1.05公克等情
    ，此有臺北榮民總醫院109 年2 月27日北榮毒鑑字第C00000
    00號毒品成分鑑定書㈠與內政部警政署刑事警察局109 年6月
    17日刑鑑字第1090046603號鑑定書在卷足憑（見偵查卷第15
    9 頁、第186 頁）。
  ㈢查販賣毒品乃違法行為，非可公然為之，且有其獨特之販售
    管道，復無公定價格，容易增減分裝之份量，而每次買賣之
    價量，可能隨時依雙方關係深淺、資力、需求量及對行情之
    認知、毒品純度、來源是否充裕、查況鬆嚴、購買者被查獲
    時供述購買對象之可能風險評估等，而異其標準，非可一概
    而論。而近年來政府為杜絕毒品之氾濫，對於查緝施用及販
    賣毒品之工作，無不嚴加執行，販賣毒品又係重罪，若非有
    利可圖，殆無甘冒持有毒品遭查獲之極大風險，親送至交易
    處所而為交付之可能。本案同案被告陳彥祥先與喬裝買家之
    警員約定在在新北市○○區○○路0 段0 號○○汽車旅館312 室交
    易，再由陳彥祥指示被告至臺北市○○區○○○街附近拿取13包
    毒品咖啡色（其中3包為甲○○向陳彥祥購買），並前往上開
    旅館與警方喬裝之買家交易，業如前述，再者毒品交易過程
    遭檢警查獲風險顯極高，若無利可圖，被告豈會甘冒重責風
    險，從事本件販賣毒品犯行，依前揭說明，堪認被告主觀上
    有販賣以營利之意圖無訛。
　㈣綜上各情相互酌參，被告具任意性之自白經核與事實相符，
    堪可採信，本案事證明確，被告犯行堪以認定，應予依法論
    科。
二、論罪部分
  ㈠被告行為後，毒品危害防制條例第4 條第3 項及第17條第2項
    規定業經總統於109 年1 月15日華總一義字第10900004091 
    號令修正公布，自109 年7 月15日起施行。修正後毒品危害
    防制條例第4 條第3 項規定將販賣第三級毒品罪之罰金刑由
    「得併科新臺幣700 萬元以下罰金」，提高為「得併科新臺
    幣1000萬元以下罰金」；又同條例第17條第2 項規定則修正
    為「犯第4 條至第8 條之罪於偵查及歷次審判中均自白者，
    減輕其刑」，增加成立減刑事由之要件，即排除未於事實審
    各審級均自白犯罪之被告，得適用該條規定減刑之情形。是
    經比較新舊法結果，修正後之規定對被告未較有利，依刑法
    第2 條第1 項前段規定，除沒收依刑法第2 條第2 項規定應
    適用裁判時法之外，應整體適用修正前之毒品危害防制條例
    相關規定。
  ㈡次按警方為掃蕩毒品犯罪，往往於得知疑似販賣毒品之人後
    ，會佯裝欲購買毒品而與該名疑似販賣毒品之人聯絡，再循
    線逮捕販賣者，此即刑事偵查實務上俗稱「釣魚」之情形。
    此種情形，關於販賣毒品之人是否成立犯罪，自應視該販賣
    毒品之人販賣毒品之犯意是否為佯稱欲購買毒品之人教唆而
    啟，若經警方以釣魚方式逮捕之販賣毒品者，原本即具有販
    賣之犯意，不過因警員之教唆而彰顯其犯行，自無何陷害可
    言，不能援引「陷害教唆」主張免責；然其犯罪行為因購買
    者並無購買真意，事實上不能真正完成買賣，因此販賣者已
    著手交付毒品行為時，即應論以販賣未遂罪。查4-甲基甲基
    卡西酮（即4-MMC ）係毒品危害防制條例第2 條第2 項第3 
    款所規範之第三級毒品，被告與原審同案被告陳彥祥共同基
    於犯意聯絡及行為分擔，由原審同案被告陳彥祥先張貼含有
    販售毒品意思之訊息，再由被告攜帶毒品前往交易，警方始
    佯裝毒品買家與被告約定交易毒品，顯見被告早已具有販賣
    毒品之意，核與前述陷害教唆之情形不同，然本案因警方喬
    裝買家，自始不具購買毒品真意，是被告已著手販賣第三級
    毒品，然未達於既遂階段。核被告所為，係犯修正前毒品危
    害防制條例第4 條第6 項、第3 項之販賣第三級毒品未遂罪
    。被告與陳彥翔間，有犯意聯絡及行為分擔，為共同正犯。
    且查：
  ㈠被告已著手於販賣第三級毒品犯行，惟警方並無買毒之真意
    ，故被告是屬於未遂犯，應依刑法第25條第2 項之規定，減
    輕其刑。
  ㈡被告就本案販賣第三級毒品未遂犯行，於偵查及審判中均自
    白不諱，爰依修正前毒品危害防制條例第17條第2 項規定減
    輕其刑，並遞減之。
  ㈢毒品危害防制條例第17條第1 項所稱「供出毒品來源，因而
    破獲者」，係指被告供出毒品來源之有關資料，諸如前手之
    姓名、年籍、住居所、或其他足資辨別之特徵等，使調查或
    偵查犯罪之公務員因而對之發動調查或偵查並破獲者而言。
    申言之，被告之「供出毒品來源」，與調查或偵查犯罪之公
    務員對之發動調查或偵查並進而破獲之間，論理上須具有先
    後且相當之因果關係。簡言之，所謂符合毒品危害防制條例
    第17條第1 項之規定，自須所供出之毒品來源與被告本案起
    訴並有罪之違反毒品危害防制條例犯行部分有關，倘非與本
    案被訴犯行具有關聯性之毒品來源，自難認係該條項所規定
    之「供出毒品來源」（最高法院105 年度台上字第375 號判
    決意旨參照）。經原審函覆結果略以：「本案被告甲○○供出
    之毒品來源，本分局業於109 年6 月29日分別以新北警莊刑
    字第1094035679、0000000000及0000000000號刑事案件報告
    書移請臺灣新北地方檢察署偵辦。檢附刑事案件報告書3 份
    」等情，此有新北市政府警察局新莊分局110 年3月3 日新
    北警莊刑字第1103999893號函並檢附之刑事案件報告書3 份
    附卷可稽（見原審卷第77至101 頁），可見被告就本案所販
    賣第三級毒品有供出來源，因而破獲其他正犯，則被告所犯
    販賣第三級毒品未遂犯行，應依上開規定減輕其刑，並依刑
    法第70條、第71條第2項之規定遞減之。
  ㈣按立法者基於維護社會秩序之價值判斷，形成本罪對於其犯
    罪構成要件所彰顯之法律效果，如何程度之犯罪行為、藉由
    立法劃定其法定刑之範圍，賦予司法者於該法定刑之範圍內
    ，給予相對應之宣告刑度，因此，就法定構成要件及其法律
    效果而言，本即為立法者立法意志之形成與裁量，並專屬於
    立法者立法之權限，職司審判之法院，自無從取代立法者形
    成其立法政策或改變立法者之立法裁量，否則無異逾越司法
    權之界限、變更憲法建立權力分立、權力制衡之制度設計，
    在未符合刑法第59條規定之情形下，倘輕易地變更刑事構成
    要件之法律效果，將造成司法權對於立法者立法政策之形成
    權力受到侵害，立法者基於人民選舉而形成之民主原則、國
    會保留原則，亦會受到相當程度之影響。從而，適用刑法第
    59條時，仍需審慎、詳細並慎重評估本案之事實是否確係符
    合該條所訂之各項要件，逐一細緻進行比對及涵攝事實與法
    律適用間之關係，不宜片面地以立法者所制定之法律效果違
    反比例原則或平等原則，即認為當然可一概適用刑法第59條
    之規定。司法院大法官會議釋字第263 號解釋揭櫫「若有情
    輕法重之情形者，裁判時本有刑法第59條酌量減輕其刑規定
    之適用」之旨，固無疑義，然仍應由事實審法院綜合考量所
    有之情事，在符合刑法第59條之要件下，始可酌量減輕其刑
    。換言之，刑法第59條之酌減其刑，必其犯罪有特殊之原因
    與環境，在客觀上足以引起一般人之同情、憐憫，審判者必
    須經全盤考量案發時之所有情狀後，認即予以宣告法定最低
    度刑猶嫌過重者，始有其適用。經查，被告固以母親前罹患
    子宮頸惡性腫瘤，雖經子宮頸癌根除及恥骨上輸尿管置放等
    手術治療、高齡90歲阿嬤骨骼退化，左側神經壓迫，行動不
    便，近期需費資開刀治療、經濟十分困難，生活陷入窘迫。
    被告及兩名未成年弟、妹屢屢面臨學費、餐費無法繳納之窘
    境等情，並非客觀上屬足以引起社會上一般人之同情而可憫
    恕之情事，且本院就被告販賣毒品未遂之犯行，業已依各項
    減刑之法定事由而考量各項情狀後，量處被告有期徒刑9月
    ，已無情輕法重之情事，自無再依刑法第59條減刑之餘地。
    是被告本案犯行，自與刑法第59條之規定未合，而無從據以
    適用。
　㈤不予宣告緩刑之理由：
　　按緩刑為法院刑罰權之運用，旨在獎勵自新，祇須合於刑法
    第74條所定之條件，法院本有自由裁量之職權。關於緩刑之
    宣告，除應具備一定條件外，並須有可認為以暫不執行刑罰
    為適當之情形，始得為之。法院行使此項裁量職權時，應受
    比例原則、平等原則等一般法律原則之支配；但此之所謂比
    例原則，指法院行使此項職權判斷時，須符合客觀上之適當
    性、相當性及必要性之價值要求，不得逾越，用以維護刑罰
    之均衡；而所謂平等原則，非指一律齊頭式之平等待遇，應
    從實質上加以客觀判斷，對相同之條件事實，始得為相同之
    處理，倘若條件事實有別，則應本乎正義理念，予以分別處
    置，禁止恣意為之，俾緩刑宣告之運用，達成客觀上之適當
    性、相當性與必要性之要求。又法官於有罪判決中，究應如
    何量處罪刑、是否宣告緩刑等，均為實體法賦予審理法官裁
    量之刑罰權事項，法官行使此項裁量權，自得依據個案情節
    ，參諸刑法第57條所定各款犯罪情狀之規定，於該法定刑度
    範圍內，基於合義務性之裁量，量處被告罪刑。其次，行為
    人之行為具有矯正之必要性，而有令入監所執行刑罰之必要
    時，自應依其所宣告之刑執行其自由刑，以資儆懲。是刑事
    政策上對行為人所為之處罰並無短期自由刑缺失之情形下，
    自仍依法論處科刑。至於行為人是否得為緩刑之宣告，應形
    式上審究是否符合刑法第74條所定前提要件，並實質上判斷
    被告所受之刑，是否有以暫不執行為適當之情形等法定要件
    。質言之，法官為此量刑或緩刑宣告之裁量權時，除不得逾
    越法定刑或法定要件外，尚應符合法規範之體系及目的，遵
    守一般有效之經驗及論理法則等法原則，亦應兼顧裁量之外
    部及內部性事項，是以緩刑之宣告，除應具備刑法第74條所
    定條件外，並須有可認為以暫不執行刑罰為適當之情形，始
    得為之。經查，原審以被告曾犯販賣第三級毒品罪，而經原
    審法院於110 年3 月10日以109 年度原訴字第53號、109 年
    度訴字第762 號判決判處定應執行有期徒刑2 年6 月在案，
    此有前開判決書在卷足憑（見原審卷第157至225頁），因認
    被告不宜宣告緩刑，惟上開判決等關於被告販賣第三級毒品
    之資料固未記載於被告前案紀錄表內(見本院卷第63至64頁)
    ，然本院亦認被告所為本件販賣毒品等犯行，客觀上非無可
    能助長毒品流通而流入市面之可能，且依本院綜合各項情狀
    就原審對被告所處之宣告刑已屬非重，亦無以暫不執行刑罰
    為適當之情形，爰不對被告宣告緩刑。　
　㈥末查，本案被告業已依刑法第25條第2 項、修正前毒品危害
    防制條例第17條第2 項、毒品危害防制條例第17條第1項等
    項規定減輕其刑，其中同條例第17條第1 項得免除其刑，自
    應有刑法第71條第2項規定之適用，附此敘明　
三、原審認被告罪證明確，予以論罪科刑，固非無見。惟查：
  ㈠按販賣毒品罪之所謂販賣行為，係行為人意圖營利，將持有
    之毒品讓與他人，使之擴散蔓延。即販賣毒品者，其主觀上
    須有營利之意圖，且客觀上有販賣之行為，始足構成；倘始
    終無營利之意思，縱有償讓與他人，亦難謂為販賣行為，僅
    得以轉讓罪論處。故營利意圖為販賣毒品之必要構成要件，
    應於判決事實明白記載，並於理由內敘明其依憑之證據及心
    證之理由。原判決事實認定被告共同基於販賣毒品4-甲基甲
    基卡西酮（即4-MMC ）之犯意聯絡，以事實欄所載方式聯絡
    後，委由被告前往販賣交付毒品等情，惟於理由內就被告何
    以有營利意圖之犯意，未說明其依憑之證據及心證之理由，
    即有判決理由不備之違誤。被告上訴意旨固以其業已坦承犯
    行，僅因家中負債、雙親身體欠佳，又有弟妹需要照顧，不
    得不一肩擔起家計，在求職連遭失利之下，面對日漸增加之
    開銷及負擔，被告才為暫緩困頓而犯下本案，並非為圖毒品
    暴利而危惡社會，倘其被處以重刑，不僅無人照看患病之父
    母，弟妹亦即將面臨生計重責云云，固無理由，業據本院說
    明如前，惟原判決既有上開違誤之處，自應由本院予以撤銷
    改判。　　
　㈡爰以行為人之責任為基礎，審酌被告明知4-MMC為毒品危害防
    制條例第2 條第2 項第3 款所規定之第三級毒品，猶無視國
    家對於杜絕毒品犯罪之禁令，為圖賺取不法利得，竟販賣上
    述第三級毒品咖啡包給他人未遂，肇生他人施用毒品之意欲
    與來源，戕害國民之身心健康，有滋生其他犯罪之可能，對
    社會秩序潛藏相當程度之危害，另審酌被告素行不佳，兼衡
    被告於犯罪後業能坦承販賣第三級毒品未遂犯行，暨其犯罪
    動機、目的、手段、販毒數量，並衡酌其品性、素行及生活
    狀況等一切情狀，量處如主文第2項所示之刑，以資懲儆。
四、沒收：
  ㈠刑法關於沒收之規定，依修正後刑法第2 條第2 項規定：「
    沒收、非拘束人身自由之保安處分適用裁判時之法律。」是
    關於沒收之法律適用，於新法施行後，即應適用裁判時之法
    律，自無庸為新、舊法之比較。
  ㈡扣案毒品咖啡包13包（淨重共105.22公克，驗餘淨重共103.7
    1公克，所含第三級毒品4-MMC 成分之純質淨重共約1.05公
    克），其中10包是屬於被告要販賣給喬裝為買家的警方，另
    外3 包是如販賣成功後販賣毒品剩下之物等情，亦經被告供
    述在卷，上開含第三級毒品4-MMC 成分之毒品咖啡包13包屬
    於違禁物，應依刑法第38條第1 項之規定宣告沒收。
  ㈢扣案行動電話1 支（含門號0000000000號SIM 卡1 枚）等物
    ，係被告所有持以用來和陳彥祥聯繫本件販毒所用之物，業
    經被告供述明確（見原審卷第111 頁），應依修正後毒品危
    害防制條例第19條第1 項之規定，宣告沒收。
  ㈣另扣案愷他命1 包，經送驗檢出成分愷他命，驗餘淨重0.795
    0公克，此有卷附臺北榮民總醫院109 年2 月27日北榮毒鑑
    字第C0000000號毒品成分鑑定書㈡可稽（見偵查卷第161 頁
    ），被告供稱與本案無關（見本院卷第111 頁），且警方亦
    是要買毒咖啡包，並未要買愷他命，此有警方所出具之職務
    報告在卷足憑如前（見偵查卷第29頁），爰不在本案宣告沒
    收，附此敘明。
據上論斷，應依刑事訴訟法第369條第1項前段、第364條、第299
條第1項前段，修正前毒品危害防制條例第4條第6項、第3項、第
17條第1項、第17條第2項、毒品危害防制條例第19條第1項，刑
法第11條、第2條第1項前段、第2項、第28條、第25條第2項、第
38條第1項，判決如主文。
本案經檢察官王正皓到庭執行職務。
中　　華　　民　　國　　110 　年　　10　　月　　28　　日
                  刑事第二十五庭審判長法　官  邱滋杉
                                      法　官  陳彥年
                                      法　官　黃翰義
以上正本證明與原本無異。
如不服本判決，應於收受送達後20日內向本院提出上訴書狀，其
未敘述上訴之理由者並得於提起上訴後20日內向本院補提理由書
（均須按他造當事人之人數附繕本）「切勿逕送上級法院」。
                                      書記官  邱鈺婷
中　　華　　民　　國　　110 　年　　11　　月　　2 　　日
修正前毒品危害防制條例第4條
製造、運輸、販賣第一級毒品者，處死刑或無期徒刑；處無期徒
刑者，得併科新臺幣三千萬元以下罰金。
製造、運輸、販賣第二級毒品者，處無期徒刑或十年以上有期徒
刑，得併科新臺幣一千五百萬元以下罰金。
製造、運輸、販賣第三級毒品者，處七年以上有期徒刑，得併科
新臺幣一千萬元以下罰金。
製造、運輸、販賣第四級毒品者，處五年以上十二年以下有期徒
刑，得併科新臺幣五百萬元以下罰金。
製造、運輸、販賣專供製造或施用毒品之器具者，處一年以上七
年以下有期徒刑，得併科新臺幣一百五十萬元以下罰金。
前五項之未遂犯罰之。